最高法院刑事判決　　　　　　　　　　　　　　　九十三年度台上字第一五二八號
　　上　訴　人　台灣高等法院檢察署檢察官
　　被　　　告　乙○○
　　　　　　　　　　　　號
　　　　　　　　甲○○
右上訴人因被告等違反藥事法案件，不服台灣高等法院中華民國九十年六月二十九日
第二審更審判決（八十九年度上更(一)字第四九八號，起訴案號：台灣士林地方法院檢
察署八十四年度偵字第九三五四、一○五六七號），提起上訴，本院判決如左：
    主  文
原判決關於甲○○部分撤銷，發回台灣高等法院。
其他上訴駁回。
    理  由
一發回部分：
本件原判決以公訴意旨略以：被告甲○○明知如原判決附表一所示商標，分屬「華特
實業股份有限公司」（下稱華特公司）及「瑞士商赫夫門羅氏藥廠」（下稱瑞士商羅
氏藥廠）在我國取得商標專用權之圖樣；瑞士商羅氏藥廠並授權「羅氏大藥廠股份有
限公司」（下稱羅氏公司）使用。甲○○且明知其於民國八十四年間，向不詳姓名者
購入之「喜眠樂」（HYPNODORM ）錠、「羅眠靜」（ROHYPNOL）錠，均係不詳姓名之
人意圖欺騙他人，未經核准擅自製造，而於同一商品，使用相同於上述商標專用權人
註冊商標圖樣之偽藥，其中「喜眠樂」錠，更含有經行政院衛生署於八十年六月十二
日以衛署字第九五四四七六號公告列管之「TRIAZOLAM 」禁藥成分。竟於購入後之八
十四年九月中旬，以每瓶新台幣（下同）三百元、三百五十元之價格，在台北市大同
區○○○路○段一二○巷五十一號，販賣予乙○○、溫麗英夫婦所經營之「龍瑩西藥
行」一百七十瓶、三百五十瓶（溫麗英部分已判刑確定，乙○○部分詳後述）。因認
甲○○涉有商標法第六十三條，藥事法第八十三條第一項、第八十六條第二項之罪嫌
等情。但經審理結果，乙○○、溫麗英之指證前後未臻一致，因而撤銷第一審關於甲
○○部分科刑之判決，改判甲○○無罪，固非無見。
惟查：實施刑事訴訟程序之公務員，就該管案件，應於被告有利及不利之情形，一律
注意，刑事訴訟法第二條第一項定有明文。本件於案發後，乙○○自警詢時起即明確
指稱：「喜眠樂錠、羅眠靜錠等西藥是向吳昌週（應係洲之誤）綽號瑞慶者購買，其
呼叫器為000000000號，電話為（○二）0000000及0000000
號」、「吳昌週（應係洲之誤）就是甲○○」（見偵字第九三五四號卷第十一頁背面
至第十二頁，偵字第一○五六七號卷第八頁背面）。並於檢察官偵查及第一、二審審
判中，當庭指認甲○○即吳昌洲，確實以每瓶三百元之價格向甲○○販入喜眠樂錠一
百七十瓶，以每瓶三百五十元之價格向甲○○販入羅眠靜錠三百五十瓶（見偵字第九
三五四號卷第三十五頁背面、第七十五頁背面、第七十六頁，偵字第一○五六七號卷
第三十一頁背面，第一審卷第二十八頁、第四十頁、第五十八頁、第六十三頁、第六
十四頁、第六十八頁、第一○七頁，原審上訴卷第五十頁、第一七一頁背面）。迄更
審行準備程序時，仍為相同之供述（見原審更(一)卷第一宗第六十七頁）。溫麗英亦當
庭指認係甲○○販賣前揭藥品，並由甲○○親自送貨至「龍瑩西藥行」，由伊簽收（
見偵字第九三五四號卷第七十六頁，偵字第一○五六七號卷第三十二頁，第一審卷第
二十八頁、第二十九頁背面、第三十頁，原審上訴卷第二十六頁背面、第一七一頁背
面）。甲○○也承認：伊以吳昌洲（瑞慶）之名義，及使用（○二）0000000
號電話、000000000號呼叫器，從事藥品經銷（見偵字第一○五六七號卷第
十至十一頁），其當庭提出之名片亦記載「和怡達企業有限公司藥品進口經銷商負責
人吳昌洲（瑞慶）」（見偵字第九三五四號卷第七十四頁背面）。另乙○○所簽發，
以台北市第一信用合作社大橋分社為付款人，八十四年十一月二十日期、票號ＤＪ0
000000號、面額十六萬元之支票，亦經由甲○○提示兌領，有台北市第一信用
合作社大橋分社八十九年八月十四日北一信大字第十九號函及其檢送之支票影本在卷
可查（見原審更(一)卷第一宗第四十五至四十六頁）。嗣後乙○○雖翻異部分供詞，改
稱「喜眠樂錠一百七十瓶是（案外人）簡木林賣給我的，羅眠靜錠是甲○○賣給我的
」（見原審更(一)卷第一宗第一三四頁正面、背面，第二宗第十三頁、第六十一頁）；
或稱「簡木林賣藥給我」、「綠色的喜眠樂錠是簡木林賣給我的」（見原審更(一)卷第
二宗第六十三頁、第六十八頁），而改變其中部分供述。但簡木林已到庭否認其事，
乙○○於先前亦不曾供述向簡木林購買喜眠樂錠。至於溫麗英之供述，除於案發之初
未能即時指出甲○○之真實姓名外，待甲○○到庭後即始終指認是甲○○送貨來，由
伊簽收，未曾改變。原判決認為，溫麗英之供述「前後不一致」（見原判決第十一面
第十行），已有研求餘地；又前揭事證中，相符之部分，可否採認？另乙○○所簽發
由甲○○兌領之十六萬元之支票，與本案是否有關聯？原審未予究明，即遽行判決，
自嫌速斷。檢察官上訴意旨執以指摘原判決此部分不當，為有理由，應認關於甲○○
部分，仍有撤銷發回更審之原因。
二駁回部分：
按刑事訴訟法第三百七十七條規定，上訴於第三審法院，非以判決違背法令為理由，
不得為之。是提起第三審上訴，應以原判決違背法令為理由，係屬法定要件。如果上
訴理由狀並未依據卷內訴訟資料，具體指摘原判決不適用何種法則或如何適用不當，
或所指摘原判決違法情事，顯與法律規定得為第三審上訴理由之違法情形，不相適合
時，均應認其上訴為違背法律上之程式，予以駁回。本件檢察官對於被告乙○○上訴
意旨略稱：(一)、原判決事實認定，乙○○於八十年九月中旬，販賣偽藥、禁藥及行使
偽造私文書一次；乃其理由竟說明，乙○○多次販賣上開藥品，依連續犯論以一罪，
並加重其刑，有理由矛盾之違誤。(二)、依原判決記載，乙○○犯罪之時間在八十年九
月間，惟藥物藥商管理法至八十二年始修正為藥事法。原判決認定乙○○於八十年犯
本案，即有違誤。(三)、檢察官對於乙○○，依據藥事法第八十六條第二項提起公訴，
本無不合。原判決誤認乙○○係犯本罪（指藥事法第八十三條第一項之罪），有適用
法則不當之違誤。(四)、乙○○明知其販售之藥品，係不詳姓名者意圖欺騙他人，於同
一商品使用相同於他人註冊商標之圖樣，所製造之偽藥，則乙○○之行為尚涉有詐欺
罪嫌。原判決未予論科，有不適用法則之違法云云。
惟查：(一)、原判決認定：乙○○係溫麗英之配偶，以溫麗英名義在台北市大同區○○
○路○段一二○巷五十一號（另租用同路段一三六巷三十五號一樓為倉庫）開設「龍
瑩藥品有限公司」，並經營「龍瑩西藥行」，從事藥品批發零售。乙○○與溫麗英（
已判刑確定）明知如原判決附表一所示商標，分屬華特公司及瑞士商羅氏藥廠在我國
取得商標專用權之圖樣，瑞士商羅氏藥廠並授權羅氏公司使用，且明知「喜眠樂」（
HYPNODORM ）錠、「羅眠靜」（ROHYPNOL）錠，均係不詳姓名之人意圖欺騙他人，未
經核准擅自製造，而於同一商品，使用相同於上述商標專用權人註冊商標圖樣之偽藥
，其中「喜眠樂」錠，更含有經行政院衛生署於八十年六月十二日以衛署字第九五四
四七六號公告列管之「TRIAZOLAM 」禁藥成分；並均附有使用說明書，記載製造廠商
名稱、適應症、禁忌、成分、用法等事項之偽造私文書。竟於同年（依判決全文觀之
應係指八十四年）九月中旬，在上址西藥行，以喜眠樂錠每瓶三百元、羅眠靜錠每瓶
三百五十元之價格，販入喜眠樂錠一百七十瓶、羅眠靜錠三百五十瓶。旋即共同基於
概括之犯意，在其西藥行內，每瓶各加價五十元，喜眠樂錠每瓶以三百五十元、羅眠
靜錠每瓶以四百元之價格，先後多次販賣與不特定顧客及西藥行同業。上開仿冒之藥
品包裝盒、藥品說明書上均有偽造華特公司、羅氏公司之名稱、商標圖樣及標籤，以
虛偽表示為真品，致與華特公司、羅氏公司所產銷之真品相混淆，而行使該偽造之私
文書，足以生損害於華特公司、羅氏公司。嗣經華特公司報警，於八十四年十月十一
日下午四時四十分許，在上址倉庫查獲，並扣得尚未售出之喜眠樂錠一百五十五瓶、
羅眠靜錠二百三十三瓶等情。因而撤銷第一審關於乙○○部分之判決，依想像競合犯
改判論處乙○○共同連續明知為偽藥而販賣罪刑，已敘明所憑之證據及認定之理由。
(二)、原判決事實係記載，乙○○與已判刑確定之溫麗英於八十四年九月中旬，以喜眠
樂錠每瓶三百元、羅眠靜錠每瓶三百五十元之價格，販入喜眠樂錠一百七十瓶、羅眠
靜錠三百五十瓶。旋即共同基於概括之犯意，在其西藥行內，每瓶各加價五十元，喜
眠樂錠每瓶以三百五十元、羅眠靜錠每瓶以四百元之價格，先後多次販賣與不特定顧
客及西藥行同業，已明白認定係基於概括之犯意，連續犯罪。又原判決事實欄所記載
之「同年九月中旬」，依原判決全文觀之，應係指八十四年九月中旬（見原判決第三
面第七行、第四面第十二行）。上訴意旨指稱：原判決事實認定，乙○○僅於八十年
九月中旬，販賣偽藥、禁藥及行使偽造私文書一次；與其理由說明，應論以連續犯，
不相適合。又原判決誤認，乙○○犯罪之時間在八十年九月間，均有違誤云云。並非
依據卷內資料，執為指摘。(三)、藥事法第八十三條第一項係規定「明知為偽藥或禁藥
而販賣罪」，其法定刑為五年以下有期徒刑，得併科新臺幣十萬元以下罰金；另同法
第八十六條第二項係規定「明知為前項（指擅用或冒用他人藥物之名稱、仿單或標籤
者）之藥物而販賣罪」，其法定刑為六月以下有期徒刑、拘役或科或併科新臺幣三萬
元以下罰金。前者係處罰販賣偽藥或禁藥之行為；後者係處罰販賣擅用或冒用他人藥
物之名稱、仿單或標籤之藥物行為。本件乙○○所販賣者為「偽藥及禁藥」，非僅單
純販賣「擅用或冒用他人藥物之名稱、仿單或標籤之藥物」而已。上訴意旨指稱：乙
○○之行為應依較輕之藥事法第八十六條第二項規定處罰，顯有誤解。檢察官所指摘
前揭違法情事，顯與法律規定得為第三審上訴理由之違法情形，不相適合。其上訴違
背法律上之程式，此部分之上訴，應予駁回。又裁判上一罪案件之重罪得提起第三審
上訴，其輕罪部分雖不得上訴，依審判不可分原則，第三審法院亦應併予審判，但以
重罪部分之上訴合法為前提，如該上訴為不合法，第三審法院既應從程序上予以駁回
，而無從為實體上判決，對於輕罪部分自無從適用審判不可分原則，併為實體上審判
（本院七十六年臺上字第二二○二號判例參照）。查刑事訴訟法第三百七十六條所列
各罪之案件，經第二審判決者，不得上訴於第三審法院，法有明文。上訴意旨另指稱
，乙○○所販售之藥品，係不詳姓名者意圖欺騙他人，於同一商品使用相同於他人註
冊商標之圖樣，所製造之偽藥，尚涉有詐欺罪嫌云云。惟刑法第三百三十九條之詐欺
罪，核屬刑事訴訟法第三百七十六條第四款之案件，依上開說明，自不得上訴於第三
審法院（按原判決所適用之行為時商標法第六十二條、第六十三條，原即以意圖欺騙
他人，於同一商品使用相同於他人註冊商標之圖樣，為構成要件）。本件關於違反藥
事法、行使偽造私文書部分之上訴為不合法，應從程序上駁回，已見前述，則對於不
得上訴於第三審法院之詐欺部分，應併予駁回。
據上論結，應依刑事訴訟法第三百九十七條、第四百零一條、第三百九十五條前段，
判決如主文。
中　　　華　　　民　　　國　　九十三　　年　　　三　　　月　　二十五　　日
                              最高法院刑事第八庭
                                  審判長法官  陳　炳　煌
                                        法官  陳　世　雄
                                        法官  韓　金　秀
                                        法官  吳　信　銘
                                        法官  徐　文　亮
      右正本證明與原本無異
                                              書  記  官
中　　　華　　　民　　　國　　九十三　　年　　　三　　　月　　二十九　　日
                                                                        Ｖ
